---
title: "SAP PROJEKT - utjecaj glazbe na mentalno zdravlje"
output: pdf_document
author: "Marta KekiÄ‡, Erik Kranjec, Patricija MarijanoviÄ‡, Matija MartinoviÄ‡"
date: "2024-12-09"
---

```{r setup, include=FALSE}
knitr::opts_chunk$set(echo = TRUE)
```

## Uvod

U sklopu ovog projekta analiziramo podatke iz ankete o glazbenim preferencijama, navikama sluÅ¡anja i povezanosti s mentalnim zdravljem. Cilj je kroz zadatke istraÅ¾iti obrasce i povezanosti unutar prikupljenih podataka.

Zadaci ukljuÄuju usporedbu navika sluÅ¡anja izmeÄ‘u skladatelja i drugih ispitanika, analizu povezanosti Å¾anrova s mentalnim zdravljem, istraÅ¾ivanje utjecaja streaming servisa na istraÅ¾ivanje nove glazbe, razlike u broju sati sluÅ¡anja glazbe prema omiljenim Å¾anrovima te ispitivanje moguÄ‡nosti predviÄ‘anja dobi ispitanika.

Ovaj projekt omoguÄ‡uje nam praktiÄnu primjenu metoda analize podataka i dublje razumijevanje istraÅ¾ivaÄkog procesa.

## UÄitavanje podataka, deskriptivna analiza

UÄitavamo potrebne pakete.

```{r}
library(dplyr)
```

UÄitavamo podatke.

```{r}
# uÄitavanje podataka iz csv datoteke:
dataset = read.csv("Music and mental health dataset.csv", sep = ",")

print("NA")
sum(is.na(dataset))  # Broji ukupan broj NA vrijednosti

# ispis prvih 6 redaka
head(dataset)

dim(dataset)

```

Podaci se sastoje od 736 redaka (odgovora) i 33 varijabli.

Ispitane varijable:

```{r}
names(dataset)
```

Ima li nedostajuÄ‡ih vrijednosti?

```{r}
# is.na ce nam vratiti logical vektor koji ima TRUE na mjestima gdje ima NA (tamo nedostaje vrijednost):
for (col_name in names(dataset)){
  if (sum(is.na(dataset[,col_name])) > 0){
    cat('Ukupno nedostajuÄ‡ih vrijednosti za varijablu ',col_name, ': ', sum(is.na(dataset[,col_name])),'\n')
  }
}
```

Za stupac Age postoji jedna nedostajeÄ‡a vrijednost, a za BPM 107. Svi ostali stupci su u potpunosti puni.

Deskriptivna statistika:

```{r}
summary(dataset)
```

Tipovi podataka za svaki stupac:

```{r}
sapply(dataset, class)
```

VeÄ‡ina stupaca je tipa "character".

## Vizualizacija podataka

```{r}
hist(dataset$Hours.per.day, main='ProsjeÄan broj sati sluÅ¡anja glazbe dnevno', xlab='Hours per day', ylab='Frequency')

barplot(table(dataset$Primary.streaming.service),las=2,cex.names=.4,main='Glavna streaming platforma')

barplot(table(dataset$Fav.genre),las=2,cex.names=.6,main='Omiljeni glazbeni Å¾anr')

hist(dataset$Anxiety, main='Samoprocijenjena razina anksioznosti ispitanika (1-10)', xlab='vrijednost 1-10', ylab='Frequency')

hist(dataset$Depression, main='Samoprocijenjena razina depresije ispitanika (1-10)', xlab='vrijednost 1-10', ylab='Frequency')

hist(dataset$Insomnia, main='Samoprocijenjena razina nesanice ispitanika (1-10)', xlab='vrijednost 1-10', ylab='Frequency')

hist(dataset$OCD, main='Samoprocijenjena razina opsesivno-kompulzivnog poremeÄ‡aja ispitanika', xlab='vrijednost 1-10', ylab='Frequency')

barplot(table(dataset$Music.effects ),las=2,cex.names=.6,main='Utjecaj glazbe na mentalno stanje ispitanika')
```

## ZADATAK 1. - SluÅ¡aju li skladatelji viÅ¡e glazbe dnevno od drugih?

Koliko ima skladatelja:

```{r}
n1 <- sum(dataset$Composer == "Yes")
n2 <- sum(dataset$Composer == "No")

cat("skladatelja ima ", n1 ,"\n")
cat("ne-skladatelja ima ", n2 ,"\n")
```

Tablica koja sadrÅ¾i samo skladatelje/ne-skladatelje:

```{r}
skladatelji = dataset[dataset$Composer == "Yes", ]
ne_skladatelji = dataset[dataset$Composer == "No", ]
head(skladatelji)
head(ne_skladatelji)
```

Koliko prosjeÄno sati dnevno skladatelji i ne-skladatelji sluÅ¡aju glazbu?

```{r}
cat("skladatelji prosjeÄno sluÅ¡aju ovoliko sati glazbe dnevno: ", mean(skladatelji$Hours.per.day), "\n")

cat("ne-skladatelji prosjeÄno sluÅ¡aju ovoliko sati glazbe dnevno: ", mean(ne_skladatelji$Hours.per.day), "\n")

cat("skladatelji medijan: ", median(skladatelji$Hours.per.day), "\n")
cat("ne-skladatelji medijan: ", median(ne_skladatelji$Hours.per.day), "\n")

```

ProsjeÄno skladatelji sluÅ¡aju viÅ¡e sati glazbe dnevno, ali medijan za obje skupine je isti Å¡to moÅ¾e sugerirati da u grupi skladatelja vjerojatno postoji mali broj pojedinaca koji sluÅ¡aju znaÄajno viÅ¡e glazbe (npr., 10 ili viÅ¡e sati dnevno). Ove ekstremne vrijednosti povlaÄe prosjek naviÅ¡e, dok medijan ostaje nepromijenjen jer mjeri centralnu vrijednost u poretku. To moÅ¾emo vidjeti u grafovima ispod:

```{r}
hist(skladatelji$Hours.per.day, main='SKLADATELJI - ProsjeÄan broj sati sluÅ¡anja glazbe dnevno', xlab='Hours per day', ylab='Frequency')

```

```{r}
hist(ne_skladatelji$Hours.per.day, main='NE-SKLADATELJI - ProsjeÄan broj sati sluÅ¡anja glazbe dnevno', xlab='Hours per day', ylab='Frequency')

```

Iz grafova vidimo da uzorci nisu iz normalne distribucije.

```{r}
boxplot(skladatelji$Hours.per.day, ne_skladatelji$Hours.per.day, 
        names = c('Broj sati dnevno - skladatelji','Broj sati devno - ne_skladatelji'),
        main='Boxplot sati sluÅ¡anja glazbe dnevno za skladatelje i ne-skladatelje')

```

BuduÄ‡i da su veliÄine uzorka n1 = 126 (skladatelji), n2 = 609 (ne-skladatelji) moÅ¾emo koristiti t-test, iako se ne radi o normalnoj distribuciji. T-test je robustan na normalnost, Å¡to znaÄi da, Äak i ako distribucija nije potpuno normalna, t-test moÅ¾e dati pouzdane rezultate ako je uzorak dovoljno velik (obiÄno n \> 30).

Uzorci su nezavisni (skladatelji i ne-skladatelji su razliÄite skupine, izbor jedne osobe iz jedne skupine ne utjeÄe na izbor druge osobe iz druge skupine)

Postavljamo hipoteze:

ğ»0: ğœ‡1=ğœ‡2 (prosjeÄni broj sati sluÅ¡anja glazbe dnevno za skladatelje i neskladatelje je jednak)

ğ»1: ğœ‡1\>ğœ‡2 (skladatelji prosjeÄno sluÅ¡aju viÅ¡e sati glazbe dnevno od drugih)

Provodimo t-test (pretp. da su varijance razlicite):

```{r}
t.test(skladatelji$Hours.per.day, ne_skladatelji$Hours.per.day, 
                        alternative = "greater", var.equal = FALSE)
```

P-vrijednost je vrlo mala (0.0009516), Å¡to je manje od tipiÄne razine znaÄajnosti (0.05). Postoji statistiÄki znaÄajna razlika u prosjeÄnom broju sati sluÅ¡anja glazbe dnevno izmeÄ‘u skladatelja i ne-skladatelja.

ZakljuÄak: Skladatelji sluÅ¡aju znaÄajno viÅ¡e glazbe dnevno od drugih.

## ZADATAK 2. - korelacija frekvencije sluÅ¡anja Å¾anrova i razine mentalnih poremeÄ‡aja

IstraÅ¾ujemo kolika je korelacija izmeÄ‘u frekvencija sluÅ¡anja razliÄitih glazbenih Å¾anrova i samoprocijenjenih razina mentalnih poremeÄ‡aja. Nadalje, testirat Ä‡emo je li korelacija izmedu frekvencije sluÅ¡anja metal Å¾anra i samoprocijenjene razine depresije statistiÄki znaÄajna.

Na poÄetku histogramima prikazujemo podatke o frekvenciji sluÅ¡anja pojedinih glazbenih Å¾anrova.

```{r}
# Pretvorba 'Frequency [Å¾anr]' u numeriÄke vrijednosti
frequency_mapping <- c("Never" = 0, "Rarely" = 1, "Sometimes" = 2, "Very frequently" = 3)

# Popis glazbenih Å¾anrova i mentalnih poremeÄ‡aja

genres <- c("Classical", "Country", "EDM", "Folk", "Gospel", "Hip.hop", 
            "Jazz", "K.pop", "Latin", "Lofi", "Metal", "Pop", 
            "R.B", "Rap", "Rock", "Video.game.music")

mental_health <- c("Anxiety", "Depression", "Insomnia", "OCD")

for (genre in genres){
  hist(as.numeric(frequency_mapping[dataset[[paste0("Frequency..", genre, ".")]]]), main = genre, xlab = paste0("Koliko Äesto se sluÅ¡a ", genre))
}
```

U nastavku histogramima prikazujemo podatke o samoprocijenjenim razinama anksioznosti, depresije, nesanice i OCD-a.

```{r}
for (poremecaj in mental_health){
  hist(dataset[[paste0(poremecaj)]] , 
       main = poremecaj, 
       xlab = paste0("Samoprocijenjena razina: ", poremecaj))
}

```

Iz grafova vidimo da podaci nisu normalno distribuirani, ali s obzirom na to da imamo dovoljno velik uzorak, temeljem centralnog graniÄnog teorema, koji kaÅ¾e da Ä‡e distribucija uzorka teÅ¾iti normalnoj distribuciji kako se veliÄina uzorka poveÄ‡ava, moÅ¾emo kasnije koristiti Pearsonov test.

U sljedeÄ‡em ispisu moÅ¾emo vidjeti korelacije izmeÄ‘u frekvencija sluÅ¡anja razliÄitih glazbenih Å¾anrova i samoprocijenjenih razina mentalnih poremeÄ‡aja:

```{r}

# Pretvorba 'Frequency [Å¾anr]' u numeriÄke vrijednosti
frequency_mapping <- c("Never" = 0, "Rarely" = 1, "Sometimes" = 2, "Very frequently" = 3)

for (genre in genres) {
  cat("\n", genre, "\n")  # Ispis naziva Å¾anra
  for (mental_var in mental_health) {   
    correlation <- cor(
      as.numeric(frequency_mapping[dataset[[paste0("Frequency..", genre, ".")]]]), 
      dataset[[mental_var]], 
      use = "complete.obs"  # Ignoriranje NA vrijednosti
    )
    cat(mental_var, ":", correlation, "\n")  # Ispis korelacije
  }
}

```

Koristimo **Pearsonov test** za odreÄ‘ivanje statistiÄke znaÄajnosti izmeÄ‘u frekvencije sluÅ¡anja metal Å¾anra i samoprocijenjene razine depresije.

Postavljamo hipoteze:

ğ»0: r = 0 (Nema linearne korelacije izmeÄ‘u frekvencije sluÅ¡anja metal Å¾anra i samoprocijene razine depresije.)

ğ»1: r != 0 (Postoji linearna korelacija izmeÄ‘u frekvencije sluÅ¡anja metal Å¾anra i samoprocijene razine depresije.)

```{r}
metal_test <- cor.test(as.numeric(frequency_mapping[dataset$Frequency..Metal.]), dataset$Depression)
print(metal_test)
```

U rezultatu testa vidimo da je p-vrijednost 1.437e-06 Å¡to je vrlo mala vrijednost te nam govori da je korelacija izmeÄ‘u frekvencije sluÅ¡anja metal Å¾anra i samoprocijenjene razine depresije statistiÄki znaÄajna na uobiÄajenoj razini znaÄajnosti p \< 0.05.

## ZADATAK 3. - povezanost izmeÄ‘u koriÅ¡tenog streaming servisa i sklonosti istraÅ¾ivanju

U ovom Ä‡emo zadatku provjeriti postoji li povezanost izmeÄ‘u koriÅ¡tenog streaming servisa i sklonosti istraÅ¾ivanju.

Za to moÅ¾emo koristiti Chi-squared test nezavisnosti:

Povezanost izmeÄ‘u koriÅ¡tenog streaming servisa i sklonosti istraÅ¾ivanju osobe svodi se na test nezavisnosti kategorijskih podataka. U ovom sluÄaju testiramo nezavisnost stupaca *Primary.streaming.service* i *Exploratory*.

Provodi se na naÄin da se stvori kontingencijska tablica i izraÄunaju se oÄekivane vrijednosti. Zatim se raÄuna $\chi^2 = \Sigma_{i,j}\frac{(o_{i,j} - e_{i,j})^2}{e_{i,j}}$ tj. provodi se $\chi^2$ test.

```{r}
tbl = table(dataset$Primary.streaming.service, dataset$Exploratory)
head(tbl)
```

Potrebno je ukloniti jedan redak jer sadrÅ¾i vrijednost "" za streaming servis te stvaramo kontingencijsku tablicu za naÅ¡ primjer.

```{r}
tbl <- tbl[-1,]
margin_tbl = addmargins(tbl)
print(margin_tbl)
```

S obzirom da $\chi^2$ test pretpostavlja da je oÄekivana vrijednost pojedinog razreda veÄ‡a ili jednaka 5, provjeravamo zadovoljava li naÅ¡a tablica taj uvjet.

```{r}
for(col_name in colnames(margin_tbl)){
  for(row_name in rownames(margin_tbl)){
    if(!(row_name=='Sum' | col_name=='Sum')){
      cat("ocekivane vrijednosti za ",col_name,"-",row_name,": ",margin_tbl[row_name,'Sum'] * margin_tbl['Sum',col_name] / margin_tbl['Sum','Sum'], '\n' )
    }
  }
}
```

PrimjeÄ‡ujemo da je oÄekivana vrijednost za Pandora-No iznosa manjeg od 5, stoga ne smijemo koristiti $\chi^2$ test veÄ‡ nam je potreban Fisher-Irwingov egzaktni test ( na razini znaÄajnosti 0.05).

Postavljamo hipoteze:

H0: Ne postoji zavisnost izmeÄ‘u koriÅ¡tenog streaming servisa i sklonosti istraÅ¾ivanju.

H1: Navedena obiljeÅ¾ja su zavisna.

```{r}
fisher.test(tbl, workspace=2e8)
```

Dobivena p-vrijednost je znatno manja od postavljane razine znaÄajnosti, stoga moÅ¾emo odbaciti H0 u korist H1. Odnosno, na razini znaÄajnosti 0.05, moÅ¾emo tvrditi da postoji povezanost izmeÄ‘u koriÅ¡tenog streaming servisa i sklonosti istraÅ¾ivanju osobe.

## ZADATAK 4. - razlika prosjeÄnog broja sati sluÅ¡anja glazbe meÄ‘u korisnicima ovisno o njihovim omiljenim Å¾anrovima

Provjerit Ä‡emo razlikuje li se prosjeÄni broj sati sluÅ¡anja glazbe znaÄajno meÄ‘u korisnicima ovisno o njihovim omiljenim Å¾anrovima.

BuduÄ‡i da Ä‡emo testirati sredinu viÅ¡e populacija, koristit Ä‡emo ANOVA metodu. Populacije Ä‡emo grupirati po omiljenom Å¾anru i zatim gledati prosjeÄni broj sati.

Pretpostavke ANOVA-e su: - nezavisnost pojedinih podataka u uzorcima, - normalna razdioba podataka, - homogenost varijanci meÄ‘u populacijama.

Nezavisnost podataka je zadovoljena. VeÄ‡ smo zakljuÄili da normalnost nije zadovoljena, meÄ‘utim ANOVA je robusna na to uz dovoljnu koliÄinu podatka i ako su populacije podjednako velike.

```{r}
# veliÄine populacija, koliko ima ljudi s odreÄ‘enim omiljenim Å¾anrom
table(dataset$Fav.genre)
```

Iz tablice vidimo da veliÄine populacija nisu jednake, Å¡to sugerira da ANOVA u tom sluÄaju ne bi bila robusna na nenormalnost i nehomogenost varijanci --\> potrebno je ispitati normalnost i homogenost prikladnim testovima.

Provjera homogenosti varijanci meÄ‘u populacijama Bartlettovim testom:

H0: varijance su homogene

H1: barem dvije varijance nisu jednake

```{r}
# Testiranje homogenosti varijance uzoraka Bartlettovim testom
bartlett.test(dataset$Hours.per.day ~ dataset$Fav.genre)

sapply(split(dataset$Hours.per.day, dataset$Fav.genre), var)
```

Odbacujemo nultu hipotezu zbog signifikantne p-vrijednosti (\< 2.2e-16) i zakljuÄujemo da varijance nisu homogene.

Provodimo log transformaciju na sluÅ¡anim satima i ponovno radimo test.

H0: varijance su homogene

H1: barem dvije varijance nisu jednake

```{r}
log_hours = log(dataset$Hours.per.day + 1)
bartlett.test(log_hours ~ dataset$Fav.genre)
hist(log_hours)
```

Dobili smo p-vrijednost = 0.254. Prema tome, ne odbacujemo H0 i zakljuÄujemo da su varijance sada homogene meÄ‘u populacijama. Korisna nuspojava je da se log transformacijom pribliÅ¾imo normalnoj razdiobi podataka, Å¡to se vidi na histogramu.

--\> zadovoljene su pretpostavke ANOVA-e.

Provodimo ANOVA test:

H0: ne postoje znaÄajne razlike u prosjeÄnom broju sati sluÅ¡anja glazbe meÄ‘u korisnicima ovisno o njihovim omiljenim Å¾anrovima

H1: postoje znaÄajne razlike (...)

```{r}
anova = aov(log_hours ~ dataset$Fav.genre, data = dataset)
summary(anova)
```

BuduÄ‡i da je p-vrijednost = 0.00284 \< 0.05, odbacujemo H0 i zakljuÄujemo da postoje znaÄajne razlike u prosjeÄnom broju sati sluÅ¡anja glazbe meÄ‘u korisnicima ovisno o njihovim omiljenim Å¾anrovima.

## ZADATAK 5. - MoÅ¾e li se iz zadanih podataka predvidjeti dob ispitanika?

PredviÄ‘anje dobi ispitanika temelji se na pretpostavci da se moÅ¾e pronaÄ‡i linearna veza izmeÄ‘u dobi i drugih varijabli u skupu podataka. Linearnu vezu izmeÄ‘u dobi i drugih varijabli dobit Ä‡emo linearnom regresijom.

Svi stupci u naÅ¡em datasetu:

-   Hours.per.day - kontinuirana varijabla

-   BPM - kontinuirana varijabla

-   Anxiety - ureÄ‘ajna varijabla

-   Depression - ureÄ‘ajna varijabla

-   Insomnia - ureÄ‘ajna varijabla

-   OCD - ureÄ‘ajna varijabla

-   Primary.streaming.service - dummy varijabla

-   Fav.genre - dummy varijabla

-   While.working - yes/no -\> 0 i 1 vrijednosti

-   Instrumentalist - yes/no -\> 0 i 1 vrijednosti

-   Composer - yes/no -\> 0 i 1 vrijednosti

-   Exploratory - yes/no -\> 0 i 1 vrijednosti

-   Foreign.languages - yes/no -\> 0 i 1 vrijednosti

-   Frequency..Classical. - pretvorba u ureÄ‘ajnu skalu (1-5 vrijednosti)

-   Frequency..Country. - pretvorba u ureÄ‘ajnu skalu (1-5 vrijednosti)

-   Frequency..EDM. - pretvorba u ureÄ‘ajnu skalu (1-5 vrijednosti)

-   Frequency..Folk. - pretvorba u ureÄ‘ajnu skalu (1-5 vrijednosti)

-   Frequency..Gospel. - pretvorba u ureÄ‘ajnu skalu (1-5 vrijednosti)

-   Frequency..Hip.hop. - pretvorba u ureÄ‘ajnu skalu (1-5 vrijednosti)

-   Frequency..Jazz. - pretvorba u ureÄ‘ajnu skalu (1-5 vrijednosti)

-   Frequency..K.pop. - pretvorba u ureÄ‘ajnu skalu (1-5 vrijednosti)

-   Frequency..Latin. - pretvorba u ureÄ‘ajnu skalu (1-5 vrijednosti)

-   Frequency..Lofi. - pretvorba u ureÄ‘ajnu skalu (1-5 vrijednosti)

-   Frequency..Metal. - pretvorba u ureÄ‘ajnu skalu (1-5 vrijednosti)

-   Frequency..Pop. - pretvorba u ureÄ‘ajnu skalu (1-5 vrijednosti)

-   Frequency..R.B. - pretvorba u ureÄ‘ajnu skalu (1-5 vrijednosti)

-   Frequency..Rap. - pretvorba u ureÄ‘ajnu skalu (1-5 vrijednosti)

-   Frequency..Rock. - pretvorba u ureÄ‘ajnu skalu (1-5 vrijednosti)

-   Frequency..Video.game.music. - pretvorba u ureÄ‘ajnu skalu (1-5 vrijednosti)

-   Music.effects - pretvorba u ureÄ‘ajnu skalu (1-3 vrijednosti)

```{r}
# Provjera broja NA za svaku varijablu
na_counts <- sapply(dataset, function(x) sum(is.na(x)))

# Ispis rezultata
na_counts[c("Hours.per.day", "BPM", "Anxiety", "Depression", "Insomnia", "OCD", 
            "Primary.streaming.service", "Fav.genre", "While.working", 
            "Instrumentalist", "Composer", "Exploratory", "Foreign.languages", 
            "Frequency..Classical.", "Frequency..Country.", "Frequency..EDM.", 
            "Frequency..Folk.", "Frequency..Gospel.", "Frequency..Hip.hop.", 
            "Frequency..Jazz.", "Frequency..K.pop.", "Frequency..Latin.", 
            "Frequency..Lofi.", "Frequency..Metal.", "Frequency..Pop.", 
            "Frequency..R.B.", "Frequency..Rap.", "Frequency..Rock.", 
            "Frequency..Video.game.music.", "Music.effects", "BPM", "Age")]
```

Iz ispisa uoÄavamo da postoji Äak 107 nedefiniranih odgovora na BPM, Å¡to bi moglo stvarati probleme.

PokuÅ¡ajmo transformirati kontinuirane varijable (hours per day, bpm) i provjeriti ima li naznaka linearnosti:

```{r}
# Filtriranje skupa podataka da ne ukljuÄuje BPM == 999999999 (ekstremna vrijednost)
dataset <- dataset[dataset$BPM != 999999999, ]

sum(is.na(dataset))  # Ukupan broj NA vrijednosti

#ispis grafova potencijalnih transformacija da dobijemo linearnost
plot(dataset$Hours.per.day, dataset$Age)
plot(log(dataset$Hours.per.day), dataset$Age)
plot(log(dataset$Hours.per.day + 1), dataset$Age)

plot(dataset$BPM, dataset$Age)
plot(log(dataset$BPM), dataset$Age) 
plot(1/dataset$BPM, dataset$Age)


plot(log(dataset$Hours.per.day + 1) * dataset$BPM, dataset$Age)
plot(dataset$Hours.per.day * dataset$BPM, dataset$Age)

unique(dataset$BPM)


```

Kako bismo utvrdili postoji li potencijalna korist od odreÄ‘enih transformacija, izgradit Ä‡emo linearni model iskljuÄivo za njih i analizirati znaÄajnost dobivenog modela.

```{r}
fit.hours = lm(Age ~ dataset$Hours.per.day, data = dataset)
summary(fit.hours)

fit.bpm = lm(Age ~ dataset$BPM, data = dataset)
summary(fit.bpm)

fit.hours_tr = lm(Age ~ log(dataset$Hours.per.day + 1), data = dataset)
summary(fit.hours_tr)

fit.hours_tr2 = lm(Age ~ dataset$Hours.per.day * dataset$BPM, data = dataset)
summary(fit.hours_tr2)
```

UoÄavamo da logaritamska transformacija log(dataset\$Hours.per.day + 1) ima potencijala za biti uvrÅ¡ena u model (p \< 0.05)

Uklanjamo stupac BPM i sve retke koji sadrÅ¾e NA vrijednosti kako bismo izbjegli potencijalne pogreÅ¡ke ili nepouzdane rezultate. BuduÄ‡i da prethodna analiza nije pokazala naznake znaÄajnosti za ovaj stupac, uklanjamo ga kako bismo pojednostavili analizu i sprijeÄili njegovu smetnju.

```{r}
print("broj NA vrijednosti u datasetu bez 999999999 vrijednosti za BPM:")
sum(is.na(dataset))
dataset = read.csv("Music and mental health dataset.csv", sep = ",")
print("ukupan broj NA vrijednosti:")
sum(is.na(dataset))
dataset <- dataset[, !(names(dataset) %in% c("BPM"))]
print("broj NA vrijednosti nakon micanja stupca BPM")
sum(is.na(dataset))  
dataset <- na.omit(dataset)
print("konacni broj NA vrijednosti:")
sum(is.na(dataset))

```

Nakon uklonjenog stupca BPM i svih redaka koji sadrÅ¾e NA, provjeravamo vrijedi li i dalje prijaÅ¡nji zakljuÄak o logaritamskoj transfromaciji log(dataset\$Hours.per.day + 1) te vidimo da je p-vrijednost i dalje manja od 0.05.

```{r}
fit.hours_tr = lm(Age ~ log(dataset$Hours.per.day + 1), data = dataset)
summary(fit.hours_tr)
```

Kod kategorijskih varijabli, potrebno je koristiti tzv. dummy varijable - svaka kategorija u kategorijskoj varijabli predstavljena je svojom vlastitom indikatorskom varijablom koja poprima vrijednost 1 u sluÄaju da originalna kategorijska varijabla poprima vrijednost te kategorije, a 0 inaÄe.

Uvijek je potrebno iskljuÄiti jednu od dummy varijabli iz modela zbog zavisnosti.

```{r}

dataset <- dataset[dataset$Primary.streaming.service != "", ]

```

```{r}
require(fastDummies)

# dodaje dummy stupce u obliku: Primary.streaming.service_Spotify, za svaki servis
dataset_dummy = dummy_cols(dataset,select_columns=c('Primary.streaming.service', "Fav.genre"))

columns_to_remove <- c("Primary.streaming.service", "Timestamp", "Permissions", "Fav.genre")
dataset_dummy <- dataset_dummy[, !(names(dataset_dummy) %in% columns_to_remove)]

```

Izbacivanje po jedne dummy varijable:

```{r}
require(fastDummies)

columns_to_remove <- c("Primary.streaming.service_I do not use a streaming service.", "Fav.genre_Video game music")
dataset_dummy <- dataset_dummy[, !(names(dataset_dummy) %in% columns_to_remove)]

```

Pretvaranje svih potrebnih vrijednosti u ureÄ‘ajnu skalu:

```{r}

dataset_dummy$Frequency..Country. <- as.numeric(factor(
  dataset_dummy$Frequency..Country.,
  levels = c("Never", "Rarely", "Sometimes", "frequently", "Very frequently"),
  ordered = TRUE
))

dataset_dummy$Frequency..Folk. <- as.numeric(factor(
  dataset_dummy$Frequency..Folk.,
  levels = c("Never", "Rarely", "Sometimes", "frequently", "Very frequently"),
  ordered = TRUE
))

dataset_dummy$Frequency..Hip.hop. <- as.numeric(factor(
  dataset_dummy$Frequency..Hip.hop.,
  levels = c("Never", "Rarely", "Sometimes", "frequently", "Very frequently"),
  ordered = TRUE
))


dataset_dummy$Frequency..K.pop. <- as.numeric(factor(
  dataset_dummy$Frequency..K.pop.,
  levels = c("Never", "Rarely", "Sometimes", "frequently", "Very frequently"),
  ordered = TRUE
))


dataset_dummy$Frequency..Rock. <- as.numeric(factor(
  dataset_dummy$Frequency..Rock.,
  levels = c("Never", "Rarely", "Sometimes", "frequently", "Very frequently"),
  ordered = TRUE
))


dataset_dummy$Frequency..Lofi. <- as.numeric(factor(
  dataset_dummy$Frequency..Lofi.,
  levels = c("Never", "Rarely", "Sometimes", "frequently", "Very frequently"),
  ordered = TRUE
))


dataset_dummy$Frequency..Pop. <- as.numeric(factor(
  dataset_dummy$Frequency..Pop.,
  levels = c("Never", "Rarely", "Sometimes", "frequently", "Very frequently"),
  ordered = TRUE
))


dataset_dummy$Frequency..Rap. <- as.numeric(factor(
  dataset_dummy$Frequency..Rap.,
  levels = c("Never", "Rarely", "Sometimes", "frequently", "Very frequently"),
  ordered = TRUE
))

dataset_dummy$Frequency..Video.game.music. <- as.numeric(factor(
  dataset_dummy$Frequency..Video.game.music.,
  levels = c("Never", "Rarely", "Sometimes", "frequently", "Very frequently"),
  ordered = TRUE
))


dataset_dummy$Frequency..EDM. <- as.numeric(factor(
  dataset_dummy$Frequency..EDM.,
  levels = c("Never", "Rarely", "Sometimes", "frequently", "Very frequently"),
  ordered = TRUE
))

dataset_dummy$Frequency..Gospel. <- as.numeric(factor(
  dataset_dummy$Frequency..Gospel.,
  levels = c("Never", "Rarely", "Sometimes", "frequently", "Very frequently"),
  ordered = TRUE
))

dataset_dummy$Frequency..Metal. <- as.numeric(factor(
  dataset_dummy$Frequency..Metal.,
  levels = c("Never", "Rarely", "Sometimes", "frequently", "Very frequently"),
  ordered = TRUE
))

dataset_dummy$Frequency..Latin. <- as.numeric(factor(
  dataset_dummy$Frequency..Latin.,
  levels = c("Never", "Rarely", "Sometimes", "frequently", "Very frequently"),
  ordered = TRUE
))

dataset_dummy$Frequency..R.B. <- as.numeric(factor(
  dataset_dummy$Frequency..R.B.,
  levels = c("Never", "Rarely", "Sometimes", "frequently", "Very frequently"),
  ordered = TRUE
))

dataset_dummy$Frequency..Jazz. <- as.numeric(factor(
  dataset_dummy$Frequency..Jazz.,
  levels = c("Never", "Rarely", "Sometimes", "frequently", "Very frequently"),
  ordered = TRUE
))

dataset_dummy$Frequency..Classical. <- as.numeric(factor(
  dataset_dummy$Frequency..Classical.,
  levels = c("Never", "Rarely", "Sometimes", "frequently", "Very frequently"),
  ordered = TRUE
))


dataset_dummy$While.working <- ifelse(dataset_dummy$While.working == "Yes", 1, 0)

dataset_dummy$Instrumentalist <- ifelse(dataset_dummy$Instrumentalist == "Yes", 1, 0)

dataset_dummy$Composer <- ifelse(dataset_dummy$Composer == "Yes", 1, 0)

dataset_dummy$Exploratory <- ifelse(dataset_dummy$Exploratory == "Yes", 1, 0)

dataset_dummy$Foreign.languages <- ifelse(dataset_dummy$Foreign.languages == "Yes", 1, 0)

dataset_dummy <- dataset_dummy[dataset_dummy$Music.effects != "", ]
unique(dataset_dummy$Music.effects)

dataset_dummy$Music.effects <- as.numeric(factor(
  dataset_dummy$Music.effects,
  levels = c("No effect", "Improve",  "Worsen"),
  ordered = TRUE
))

#mozemo vidjeti kakve nam sada vrijednosti poprimaju za sve dodane dummy varijable i varijable prebaÄene u ureÄ‘ajnu skalu
head(dataset_dummy)

```

Kako bi ispravno usporedili modele, potrebno je provjeriti da pretpostavke modela nisu (jako) naruÅ¡ene.

Prepostavke:

-   regresori (multivarijatna regresija - regresori ne smiju biti meÄ‘usobno jako korelirani)
-   reziduali (normalnost reziduala, homogenost varijance)

```{r}
# provjeriti nezavisnost regresora ( + ostatak na kraju nakon definicije modela)
# Korelacija izmeÄ‘u regresora

# Korelacije izmeÄ‘u svih regresora
cor_matrix <- cor(dataset_dummy)
print(cor_matrix)

```

Za bolju preglednost iz matrice korelacija ispisujemo 30 najveÄ‡ih korelacija te varijable na koje se te vrijednosti odnose.

```{r}
diag(cor_matrix) <- NA
library(reshape2)
cor_df <- melt(cor_matrix, na.rm = TRUE)
cor_df <- cor_df[cor_df$value < 1, ]
top_correlations <- cor_df[order(-cor_df$value), ][1:30, ]
print(top_correlations)
```

UoÄena je visoka korelacija izmeÄ‘u sljedeÄ‡ih parova varijabli: Frequency..Rap. i Frequency..Hip.hop. (77.84%), Fav.genre_Metal i Frequency..Metal. (61.51%), ...

To treba uzeti u obzir pri izradi modela, jer visoka korelacija izmeÄ‘u varijabli moÅ¾e dovesti do viÅ¡estruke kolinearnosti. Ako se odluÄimo ukljuÄiti jednu varijablu iz takvih parova u konaÄni model, potrebno je ukloniti onu varijablu koja je visoko korelirana s njom kako bi se izbjegli problemi u procjeni koeficijenata i osigurala interpretabilnost modela.

Model sa svim stupcima:

```{r}

# ViÅ¡estruka linearna regresija 
fit.multi = lm(Age ~ ., data = dataset_dummy)

# SaÅ¾etak modela
summary(fit.multi)
```

ZnaÄajne varijable (p \< 0.05): Instrumentalist, Exploratory, Frequency..Classical., Frequency..Jazz., Frequency..Lofi., Frequency..Pop., Frequency..R.B., Frequency..Rap., Anxiety, OCD, Frequency..Video.game.music., Primary.streaming.service_Pandora, Primary.streaming.service_Spotify, Fav.genre_Gospel

Model sa znaÄajnim stupcima:

```{r}

# ViÅ¡estruka linearna regresija (varijable p < 0.05)
fit.multi2 = lm(Age ~ Instrumentalist + Exploratory + Frequency..Classical. + Frequency..Jazz. + Frequency..Lofi. + Frequency..Pop. + Frequency..R.B. + Frequency..Rap.+ Anxiety + OCD + Frequency..Video.game.music. + Primary.streaming.service_Pandora + Primary.streaming.service_Spotify + Fav.genre_Gospel, data = dataset_dummy)

# SaÅ¾etak modela
summary(fit.multi2)
```

UoÄavamo da je novi Adjusted R-squared = 0.2813 manji od poÄetnog za fit.multi od 0.3093, ali ima manje varijabli.

Probat Ä‡emo proÅ¡iriti kriterij znaÄajnosti u odnosu na prethodni model, tako da kao znaÄajne uvrstimo i varijable za koje vrijedi p \< 0.1, umjesto samo onih s p \< 0.05. Na taj naÄin, ukoliko primijetimo poveÄ‡anje prilagoÄ‘enog RÂ² (Adjusted R-squared), razmotrit Ä‡emo ukljuÄivanje tih varijabli u konaÄni model.

Nove znaÄajne varijable (p \< 0.1): Instrumentalist, Exploratory, Frequency..Classical., Frequency..Jazz., Frequency..Lofi., Frequency..Pop., Frequency..R.B., Frequency..Rap., Anxiety, OCD, Frequency..Video.game.music., Primary.streaming.service_Pandora, Primary.streaming.service_Spotify, Fav.genre_Gospel, Frequency..Country., Frequency..Folk., Insomnia, `Primary.streaming.service_Apple Music`, `Primary.streaming.service_YouTube Music`, Fav.genre_Rock

```{r}
# ViÅ¡estruka linearna regresija (varijable p < 0.1)
fit.multi22 = lm(Age ~ Instrumentalist + Exploratory + Frequency..Classical. + Frequency..Jazz. + Frequency..Lofi. + Frequency..Pop. + Frequency..R.B. + Frequency..Rap.+ Anxiety + OCD + Frequency..Video.game.music. + Primary.streaming.service_Pandora + Primary.streaming.service_Spotify + Fav.genre_Gospel + Frequency..Country. + Frequency..Folk. + Insomnia + `Primary.streaming.service_Apple Music` + `Primary.streaming.service_YouTube Music` + Fav.genre_Rock, data = dataset_dummy)

# SaÅ¾etak modela
summary(fit.multi22)
```

UoÄavamo da smo dodavanjem varijabli s p \< 0.1 uspjeli poveÄ‡ati Adjusted R-squared s 0.2813 na 0.3187, Å¡to predstavlja najbolji rezultat do sada.

UoÄavamo da su u novom modelu sve varijable znaÄajne na razini 0.05, osim OCD, Frequency..Country. i `Primary.streaming.service_YouTube Music` PokuÅ¡ajmo ih izbaciti iz modela u nadi da Ä‡emo time moÅ¾da poveÄ‡ati Adjusted R-squared:

```{r}
# ViÅ¡estruka linearna regresija
fit.multi3 = lm(Age ~ Instrumentalist + Exploratory + Frequency..Classical. + Frequency..Jazz. + Frequency..Lofi. + Frequency..Pop. + Frequency..R.B. + Frequency..Rap.+ Anxiety + Frequency..Video.game.music. + Primary.streaming.service_Pandora + Primary.streaming.service_Spotify + Fav.genre_Gospel + Frequency..Folk. + Insomnia + `Primary.streaming.service_Apple Music` + Fav.genre_Rock, data = dataset_dummy)

# SaÅ¾etak modela
summary(fit.multi3)
```

NaÅ¾alost, Adjusted R-squared se smanjio, stoga ostajemo pri modelu fit.multi22, koji ukljuÄuje varijable s p-vrijednostima malo iznad 0.05, ali koje i dalje pruÅ¾aju odreÄ‘eni doprinos ukupnoj vrijednosti Adjusted R-squared.

Model s viÅ¡im Adjusted R-squared i viÅ¡e varijabli moÅ¾e biti bolji jer objaÅ¡njava veÄ‡u koliÄinu varijabilnosti u podacima, moÅ¾e donijeti preciznija predviÄ‘anja i obuhvatiti dublje odnose meÄ‘u varijablama. Ipak, vaÅ¾no je paziti na prekomjerno prilagoÄ‘avanje (overfitting) modela.

PokuÅ¡ajmo u model uvrstiti i kontinuiranu varijablu Hours.per.day s transformacijom log(dataset\$Hours.per.day + 1)

```{r}
dataset_dummy2 <- dataset_dummy
dataset_dummy2$log_Hours_per_day <- log(dataset_dummy2$Hours.per.day + 1)

```

```{r}

# ViÅ¡estruka linearna regresija s transformiranom varijablom
fit.multi33 <- lm(Age ~ Instrumentalist + Exploratory + Frequency..Classical. + Frequency..Jazz. + Frequency..Lofi. + Frequency..Pop. + Frequency..R.B. + Frequency..Rap. + Anxiety + OCD + Frequency..Video.game.music. + Primary.streaming.service_Pandora + Primary.streaming.service_Spotify + Fav.genre_Gospel + Frequency..Country. + Frequency..Folk. + Insomnia + `Primary.streaming.service_Apple Music` + `Primary.streaming.service_YouTube Music` + Fav.genre_Rock + log_Hours_per_day, 
                  data = dataset_dummy2)

# SaÅ¾etak modela
summary(fit.multi33)

```

NaÅ¾alost, p-vrijednost transformirane varijable log(Hours.per.day + 1) iznosi 0.38567, Å¡to ukazuje da njezin doprinos ukupnom modelu nije statistiÄki znaÄajan.

ZAKLJUÄŒAK: Na kraju se kao najbolja opcija pokazao model fit.multi22 Äiji Adjusted R-squared iznosi 0.3187, Å¡to znaÄi da model objaÅ¡njava oko 31.87% varijabilnosti u podacima vezanim za dob. Iako je ovo relativno skromna vrijednost, model sadrÅ¾i razne varijable (kao Å¡to su razliÄite glazbene Å¾anrove, psiholoÅ¡ki faktori, i streaming servisi), koje mogu imati indirektan utjecaj na dob. To pokazuje da moÅ¾emo koristiti ove varijable kao prediktore, no model joÅ¡ uvijek nije savrÅ¡en i postoji prostor za poboljÅ¡anje. Bilo bi korisno dodati neke druge stupce u istraÅ¾ivanje kako bi se poboljÅ¡ala prediktivna moÄ‡ modela i dodatno istraÅ¾ila moguÄ‡a objaÅ¡njenja za varijaciju u dobi.

Provjera pretpostavki za reziduale:

```{r}

# q-q plot za normalnost reziduala
qqnorm(residuals(fit.multi22))
qqline(residuals(fit.multi22), col = "red")

# testiranje homogenosti varijance
# Scatter plot reziduala
plot(fitted(fit.multi22), residuals(fit.multi22), main = "Reziduali vs Fitted vrijednosti",
     xlab = "PredviÄ‘ene vrijednosti", ylab = "Reziduali")
abline(h = 0, col = "red")

```

UnatoÄ manjoj odstupanju od idealnih uvjeta pretpostavki, regresijski model i dalje pruÅ¾a korisne i interpretabilne rezultate. S obzirom na prirodu podataka, moÅ¾emo zakljuÄiti da model ostaje robusan i da nudi korisne uvide, iako postoje odreÄ‘ene varijacije u podacima koje ne naruÅ¡avaju znaÄajno ukupnu kvalitetu predikcija.
